臺灣臺中地方法院刑事判決
110年度訴字第1677號
公  訴  人  臺灣臺中地方檢察署檢察官
被      告  張雪華


上列被告因誣告案件，經檢察官提起公訴（110年度偵字第18737
號、第22326號），本院判決如下：
    主    文
張雪華無罪。
    理    由
一、公訴意旨略以：被告張雪華明知其於民國106年10月23日9時
    7分許，騎乘車牌號碼000-000號輕型機車，在臺中市○○區○○
    路0段000號前，與由告訴人尤宏仁騎乘，沿臺中市○○區○○路
    0段○○○路○○○路0段○○○○○○○號碼000-000號普通重型機車發生
    碰撞，致使告訴人受有左側近端脛骨骨折之傷害；而被告亦
    受有多處擦挫傷等傷害。詎被告竟意圖使告訴人受刑事處分
    之誣告犯意，向臺灣臺中地方檢察署（下稱臺中地檢署）誣
    指告訴人並非與其發生交通事故之人，竟向前往處理之員警
    自稱受有左側近端脛骨骨折之傷害，並前往警局製作筆錄，
    提供不實證據使審判之公務員登載於職務上製作之公文書，
    嗣後復提起民事訴訟向其索賠新臺幣（下同）100萬元，嗣
    經民事法院判決其應給付40萬元，因認告訴人涉有刑法偽造
    文書、偽證及詐欺等罪嫌。嗣經臺中地檢署檢察官偵辦後，
    於110年4月8日以110年度偵字第11393號對告訴人為不起訴
    之處分，因認被告涉有刑法第169條第1項之誣告罪嫌等語。
二、按犯罪事實應依證據認定之，無證據不得認定犯罪事實；不
    能證明被告犯罪，應諭知無罪之判決，刑事訴訟法第154條
    第2項、第301條第1項分別定有明文。次按，事實之認定，
    應憑證據，如未能發現相當證據，或證據不足以證明，自不
    能以推測或擬制之方法，為裁判基礎；認定不利於被告之事
    實，須依積極證據，苟積極證據不足為不利於被告事實之認
    定時，即應為有利於被告之認定。且認定犯罪事實所憑之證
    據，雖不以直接證據為限，間接證據亦包括在內，無論直接
    或間接證據，其為訴訟上之證明，須於通常一般之人均不致
    有所懷疑，而得確信其為真實之程度者，始得據為有罪之認
    定。又按檢察官就被告犯罪事實，應負舉證責任，並指出證
    明之方法，刑事訴訟法第161條第1項定有明文。因此，檢察
    官對於起訴之犯罪事實，應負提出證據及說服之實質舉證責
    任。倘其所提出之證據，不足為被告有罪之積極證明，或其
    闡明之證明方法，無從說服法官以形成被告有罪之心證，基
    於無罪推定之原則，自應為被告無罪判決之諭知。
三、公訴意旨認被告涉犯誣告罪嫌，無非係以證人即告訴人尤宏
    仁於警詢、偵訊及本院、臺灣高等法院臺中分院（下稱臺中
    高分院）另案審理時之證述、道路交通事故現場圖、初步分
    析研判表、臺中市車輛行車事故鑑定委員會107年3月13日中
    市車鑑字第1070000464號函檢附之鑑定意見書、臺中地檢署
    檢察官110年度偵字第11393號不起訴處分書、臺灣高等檢察
    署臺中檢察分署110年度上聲議字第1279號處分書、本院107
    年度交易字第1224號刑事判決、臺中高分院108年度交上易
    字第736號刑事判決、早餐店門口監視器翻拍截圖等資料，
    為其論據。訊據被告固承認曾指稱告訴人涉犯偽造文書、偽
    證及詐欺等罪嫌之事實，惟堅決否認有何誣告犯行，辯稱：
    我認為告訴人並非是實際與我發生車禍的人等語。
四、經查：
㈠、被告與告訴人前於106年10月23日9時7分許，分別騎乘車牌號
    碼000-000號輕型機車、車牌號碼000-000號普通重型機車，
    在臺中市○○區○○路0段000號前發生碰撞，致告訴人受有左側
    近端脛骨骨折之傷害，被告亦受有多處擦挫傷等傷害（下稱
    前案事故），經雙方互提過失傷害告訴，經臺中地檢署檢察
    官以106年度偵字第33274號向本院聲請簡易判決處刑，經本
    院認不宜以簡易判決處刑，改依通常程序審理後以107年度
    交易字第1224號刑事判決判處告訴人、被告均犯過失傷害罪
    ，各處拘役20日、50日（下稱前案第一審），告訴人部分因
    未上訴而確定，被告部分經其提起上訴，經臺中高分院以10
    8年度交上易字第736號刑事判決駁回上訴確定（下稱前案第
    二審）在案，有該聲請簡易判決處刑書、各該判決書（見交
    易卷第1至2頁反面、第217至221頁、交上易卷二第195至120
    頁）、臺灣高等法院被告前案紀錄表在卷可考。嗣告訴人依
    侵權行為之法律關係，訴請被告應賠償其119萬3272元，經
    本院以107年度訴字第1006號民事判決判決被告應給付告訴
    人45萬5659元，嗣被告提起上訴，經臺中高分院以110年度
    上易字第234號民事判決駁回上訴確定在案，有各該判決在
    卷可憑（見偵11393卷第25至39頁、本院卷第335至341頁）
    。其後被告以告訴人並非實際與其發生前案事故之人，卻對
    被告提起上開過失傷害告訴及請求民事損害賠償為由，而於
    110年1月11日向臺中地檢署對告訴人提起偽造文書、偽證及
    詐欺之告發，經臺中地檢署檢察官偵辦後認犯罪嫌疑不足而
    以110年度偵字第11393號為不起訴處分，經被告聲請再議，
    再經臺灣高等檢察署臺中檢察分署以110年度上聲議字第127
    9號駁回再議在案，有被告110年1月11日告發筆錄、該不起
    訴處分書、再議處分書存卷可佐（見他582卷第9至11頁、偵
    18737卷第35至36頁、偵22326卷第31至37頁）。上開事實，
    首堪認定。
㈡、按誣告罪之成立，行為人在主觀上固需有使人受刑事或懲戒
    處分之意思，在客觀上尤需所虛構之事實，足使被誣告人有
    受刑事或懲戒處分之危險，方始構成。故行為人不僅須指出
    其具體事實，足以使人受刑事或懲戒處分，且須明知其所述
    之事實係屬虛偽捏造，具有故意構陷之情形始能成立，如對
    於事實有所誤認、誤解，或懷疑有此事實，而資為訟爭上之
    攻擊防禦方法，或其目的在求判明是非曲直者，即缺乏此種
    誣告之故意，自難令負誣告責任（最高法院102 年度台上字
    第3577號判決意旨參照）。
㈢、本院審酌被告與告訴人原先不相識，而前案事故於106年10月
    23日9時7分許發生當下，告訴人、被告均未報案，致警察未
    於第一時間到場處理，而是由被告與告訴人自行談妥後，各
    自離去現場，嗣因告訴人返回辦公室時，發覺其傷勢不輕，
    始報警處理，臺中市政府警察局交通大隊第四分隊員警乃於
    同日11時30分許，到場詢問被告案發經過，有員警職務報告
    （見中交簡卷第14頁）、自首情形紀錄表（見偵33274卷第2
    7至28頁）在卷可考，而被告於前案事故發生時為66歲，年
    紀非輕，且事故發生後未核對告訴人身分，僅與告訴人匆匆
    談妥事故事宜後，雙方隨即離去車禍現場，再次見面已是2
    個多小時後，則以被告之年事已高、接觸告訴人之時間非久
    ，其能否準確記住告訴人之樣貌，已非無疑。又被告案發後
    目睹告訴人將騎機車牽至路邊，並走至旁邊之早餐店向店家
    借錢，再騎乘機車離去等經過，為被告供述在卷，並有現場
    監視器畫面附卷可參（見中交簡卷第35至41頁），且經前案
    第一審準備程序時勘驗確認無訛，有前案第一審勘驗筆錄在
    卷足憑（見交易卷第145至148頁），則以被告在場見聞之上
    開經過，其依據告訴人當下可自行牽動機車、行走及騎乘機
    車之行動力，而產生「與其發生車禍之人未因該事故受有左
    側近端脛骨骨折之傷害，然告訴人卻經醫師診斷受有上開傷
    勢，故告訴人顯然非肇事之人」之誤解，尚非無據。
㈣、佐以被告住所社區之警衛即證人張建平於前案第一審108年3
    月22日審理時證稱：當天我有目睹事故發生的經過，2台機
    車都沒有倒下，雙方就僵持在那裡，我看到對方騎士（即告
    訴人）走進旁邊的早餐店又走出來，接著騎機車離去，走路
    、行動都很正常等語（見交易卷第180至同頁反面），可知
    在場之證人張建平亦未見到告訴人於前案事故發生後有因受
    傷而導致行走不便之情形，況證人張建平上開作證過程中，
    乃經被告在庭詰問並表示意見，有該次審理程序筆錄、刑事
    報到單存卷可憑（見交易卷第178至189頁）。參以前案第二
    審審理時，臺中高分院以「尤宏仁（即告訴人）於106年10
    月23日11時49分45秒至林新醫療社團法人林新醫院（下稱林
    新醫院）掛號急診治療，依其就醫時之身體症狀，其能否於
    當日9時7分車禍後當下，即自行正常走路橫越1、20公尺馬
    路並騎機車離去」乙節函詢林新醫院，經該院回以：「尤員
    （即告訴人）乃小腿左脛骨骨折，應無法在受傷後自行行走
    」等語，有該院108年11月7日林新法人醫字第1080000522號
    函檢附醫師公文會簽單在卷可參（見交上易卷一第332至334
    頁），上開函詢結果，亦經臺中高分院於前案109年5月27日
    第二審審理時提示予被告表示意見，有該次審理程序筆錄附
    卷可佐（見交上易卷二第165頁）。是前揭證人張建平證詞
    及林新醫院之函覆結果，均加深被告主觀上誤認受有左側近
    端脛骨骨折傷害之告訴人，並非與其發生車禍之人。
㈤、綜合以上各節，可認被告主觀上認為告訴人非實際與其發生
    前案事故之人，雖有誤認，但並非毫無根據、憑空捏造。參
    以前案第二審判決確定後，被告仍再以告訴人非實際與其發
    生事故之人為由聲請再審，經臺中高分院認再審無理由而以
    109年度聲再字第123號裁定駁回再審之聲請，有該裁定在卷
    可憑（見本院卷第329至333頁），由此可見關於前案事故實
    際肇事者為何人乙節，雖經法院判決確定，然被告主觀上仍
    未因此接受告訴人就是與其發生事故之人，自無從以被告經
    歷前案偵查、審理程序後，而認其主觀上之懷疑已經釐清，
    是被告既係出於主觀上之誤認而對告訴人提告發，揆諸前揭
    說明，實難認被告有何誣告之故意。
五、基上所述，被告對告訴人提出偽造文書、偽證及詐欺等罪嫌
    之告發，雖經檢察官偵查後為不起訴之處分，然本案依檢察
    官之舉證，尚難使本院達於被告有被訴之誣告罪嫌有罪之確
    信，基於罪疑唯有利於被告之原則，應諭知被告為無罪之判
    決，以免冤抑。
據上論斷，應依刑事訴訟法第301條第1項，判決如主文。
本案經檢察官林依成提起公訴，檢察官羅秀連到庭執行職務。
中    華    民    國   111    年    4    月    13    日
            刑事第三庭  審判長法  官  劉麗瑛
                              法  官  蔡宗儒
                              法  官  簡志宇
以上正本證明與原本無異。
被告不得上訴。
如不服本判決應於收受送達後20日內向本院提出上訴書狀，並應
敘述具體理由；其未敘述上訴理由者，應於上訴期間屆滿後20日
內向本院補提理由書（均須按他造當事人之人數附繕本）「切勿
逕送上級法院」。
告訴人或被害人如對於本判決不服者，應具備理由請求檢察官上
訴，其上訴期間之計算係以檢察官收受判決正本之日期為準。
                              書記官  林勝彥
中　　華　　民　　國　　111 　年　　4 　　月　　13　　日